臺灣臺北地方法院民事判決　　　　　　　　　　　　九十三年度簡上字第一一０號
　　上　訴　人　文藻國際企業管理顧問有限公司
　　法定代理人　甲○○
　　被上訴人　　乙○○
右當事人間請求給付租金事件，上訴人對於民國九十二年十二月十日本院台北簡易庭
九十二年度北簡字第一六五五四號第一審判決提起上訴，本院於民國九十三年四月二
十三日言詞辯論終結，判決如左：
    主      文
原判決廢棄。
被上訴人於第一審之請求及假執行之聲請均駁回。
第一、二審訴訟費用由被上訴人負擔。
    事      實
甲、上訴人方面：
一、聲明：
  (一)原判決廢棄。
  (二)撤銷假執行之宣告，或有不能，上訴人願供擔保，請准宣告免為假執行。
  (三)被上訴人應給付上訴人新臺幣（下同）七萬六千四百五十八元及自民國（下同）
    九十年一月二十二日起至清償日止，按週年利率百分之五計算之利息。
二、陳述：除與原判決記載相同者，茲引用之外，補稱：
    上訴人自八十八年十一月十日起承租被上訴人座落於台北市○○○路○段五十七
    號十六樓之房屋供上訴人辦公使用，兩造約定每月租為三萬五千元，租期至九十
    年十一月十日止。嗣被上訴人為辦理移民西班牙而積欠上訴人代辦費十四萬元、
    翻譯公證費一萬二千元、規費二千四百七十元、代墊住宿費二萬六千九百三十四
    元、工作勞務費二萬一千元、業務執行費五萬七千元及兩造租約中之押租金十萬
    零五千元，共計三十六萬四千四百零四元，被上訴人履經催討，迄未清償。又前
    開費用係經兩造默示同意抵銷，始有被上訴人所稱積欠房租、管理費及水電費等
    情事發生，否則上訴人豈會二、三個月未繳交房屋租金，而未遭被上訴人請求返
    還房屋。詎被上訴人竟起訴請求上訴人返還租金，惟被上訴人移民西班牙經核准
    後赴當地報到乃上訴人專業營業項目之一，是以被上訴人所主張之租金、水電費
    及管理費與上訴人之委託代辦費、代墊費、勞務費、規費及三個月押租金抵銷後
    ，被上訴人應再給付上訴人七萬六千四百五十八元，及自九十年一月二十二日至
    西班牙之日起，按週年利率百分之五計算之利息。
三、證據：除援用第一審所提證據外，提出房屋租賃契約書一件、申請西班牙投資移
    民代辦委託書一件、代墊款文件翻譯公證費資料一件、規費收據一件、住宿費影
    本一件、債權債務計算方式表一件（以上均影本）等件為證。。
乙、被上訴人方面：
一、聲明：上訴駁回。
二、陳述：
  (一)上訴人對原審判決伊應給付被上訴人之租金及水、電及管理費等費用並無異議，
    ，足證原審判決並無不當之處。又系爭移民契約雖約定尾款於接到許可通知函時
    交付，然該契約僅係上訴人片面製定之定型化契約，其提供勞務應至被上訴人取
    得居留權為止；詎上訴人於未完成勞務前，即要求全部款項，顯失公平，是依消
    費者保護法第十二條規定，系爭移民契約所約定之給付期限無效，上訴人自不得
    爰用前開規定向被上訴人請求尾款。又況，上訴人勾結其委任之西班牙當地人員
    陳蘭芬，以居留簽證需購屋為由，詐騙被上訴人訂金西幣四百四十八萬元，並稱
    訴外人陳蘭芬之行為與其無涉，然該款項既係為辦理移民需購屋而支付，依規定
    無需購屋且事實上亦未購屋，況上訴人既未處理完竣移民事宜，被上訴人亦得依
    民法第二百六十四條同時履行之規定，拒絕上訴人尾款之請求。另上訴人主張被
    上訴人應給付其西班牙代辦費尾款美金四千元，因其尚未完成全部任務，依兩造
    所簽訂之契約第九條約定可知，上訴人目前不得向被上訴人請求尾款美金四千元
    。又況兩造約定西班牙代辦費尾款之給付金額為美金，而上訴人積欠被上訴人之
    租金等債務給付金額為新台幣債務，給付種類不同，上訴人依民法第三百三十四
    規定，亦不得主張以該尾款與其系爭租金等債務抵銷。
  (二)又上訴人主張被上訴人應支付其墊付之翻譯公證費一萬二千元部分，然因其提出
    之移民組估價表非正式收據，且其金額亦與上訴人主張之金額不符，因此上訴人
    該估價單之形式與實質之真正均否認之，況上訴人未能提出任何付款憑證證明。
    另上訴人主張被上訴人應支付其墊付之規費二千四百七十元，其中除西班牙辦事
    處之二千零七十係被上訴人外，外交部之四百元並非屬於被上訴人，上訴人主張
    被上訴人歸墊，即屬無據。上訴人復主張被上訴人應支付其墊付之西班牙馬拉加
    報到住宿費二萬六千九百三十四元，然由上訴人所提出之電匯單可知，係支付其
    西班牙之合夥人陳蘭芬，並非支付旅館，不足以證明其確有支付電匯單所載金額
    之住宿費；退一步言，縱認為前開款項係住宿費，亦應由二人平均分攤，是被上
    訴人僅須負擔一萬三千九百三十四元。況且被上訴人從未同意支付上訴人所主張
    之出差雜支費二萬一千元及業務執行費五萬七千元，且上訴人亦未提出其為被上
    訴人所支付雜支費之單據，而被上訴人亦未要求伊陪同至西班牙報到，是上訴人
    之請求，於法實屬無據。再者，被上訴人於九十年一月間至西班牙之目的即在取
    得居留證，然因訴外人陳蘭芬一再稱被上訴人當時因未購屋，故無法取得居留證
    ，被上訴人嗣將西幣四百四十八萬元電匯予陳蘭芬後，始發現渠等所言並不實在
    ，然陳蘭芬未返還前開購屋款予被上訴人，被上訴人自得依民法第一百八十四條
    及第一百八十八條規定，請求上訴人就陳蘭芬之侵權行為，負連帶損害賠償責任
    ；況陳蘭芬既為被告之代理人，其向被上訴人收取西幣四百四十八萬元，顯係處
    理委任事務收受之款項，上訴人依民法第五百四十一條第一項規定，亦應返還前
    開款項予被上訴人。是被上訴人縱有任何款項未給付上訴人，被上訴人亦得以前
    開二項債權與上訴人請求之款項抵銷，而被上訴人於原審即已為前開抵銷之意思
    表示，從而，上訴人亦不得再對被上訴人主張任何款項，且上訴人亦無法再與系
    爭租金等債務抵銷。退一步言，縱認為上訴人得對被上訴人主張任何款項，然因
    上訴人負責人甲○○於西班牙曾向被上訴人借款一萬元，且支付上訴人負責人甲
    ○○往返台灣之機票三萬二千四百三十五元，及支付被上訴人與上訴人負責人甲
    ○○於西班牙內陸機票、住宿等費用等，折算新臺幣為二萬零七百四十九元。二
    ○、七四九元，以上費用總計為六三、一八四元，上訴人負責人甲○○曾表示日
    後由移民尾款中扣除。換言之，被上訴人依法得請求上訴人賠償或返還歐元二萬
    八千八百四十八．五八元，折合新台幣為一百十四萬零三百七十九元，被上訴人
    縱應給付上訴人任何移民尾款或其他款項，亦得以前開債權與之抵銷。
三、證據：除援用第一審所提證據外，提出借款證明一件、榮光旅行社收費明細表一
    件、西班牙旅行社付款明細表二件、電匯單一件、廣告單一件、傳真函一件（以
    上均影本）等件為證。
    理      由
一、本件被上訴人起訴主張上訴人向其承租坐落臺北市○○○路○段五七號十六樓之
    房屋，租期自八十八年十一月十日起至九十年十一月十日止，租金約定每月為三
    萬五千元，水電費及管理費部分則約定由上訴人負擔，詎上訴人竟自九十年三月
    十日起積欠租金，共計八個月租金二十八萬元未付，另九十年十一月之管理費三
    千六百六十四元及同年七月至十一月份之電費四千二百八十二元亦未給付，均由
    其先予墊付，扣除其應退還上訴人之押租保證金十萬五千元，上訴人尚應給付十
    八萬二千九百四十六元，為此依民法第四百三十九條、兩造租約第三、四條，及
    無因管理及不當得利之規定，訴請上訴人給付上開金額及法定利息等語；上訴人
    於原審除辯稱其僅積欠被上訴人七個月租金共計二十四萬五千元，至於電費及管
    理費，其均已繳清，並未積欠云云之外，於本件上訴程序中復以被上訴人積欠其
    代辦西班牙移民費用共計三十六萬四千四百零四元，爰以此部分債權與被上訴人
    之請求互為抵銷等語資為抗辯。
二、查本件被上訴人主張上訴人向其承租系爭租賃物，租期自八十八年十一月十日起
    至九十年十一月十日止，租金約定每月為三萬五千元，又水電費及管理費亦約定
    由上訴人負擔，而其則應返還上訴人押租保證金十萬五千元等情，業據其提出租
    約一份附卷可證，且為上訴人所不爭執，堪此部份事實洵堪確認為真。另關於上
    訴人積欠被上訴人七個月租金共計二十四萬五千元一節，亦為上訴人所不否認，
    此一情節亦堪信為真。至上訴人所稱有關九十年三月十日至同年四月九日之租金
    其已給付之辯，未據其舉證以實其說，自難採信。另有關管理費部分，被上訴人
    主張其已為上訴人代墊九十年十一月管理費（包含公共電費）三千六百六十四元
    、九十年七月至十一月之電費四千二百八十二元，此部份事實雖據其提出收據三
    紙為證，惟上訴人承租期間係至九十年十一月十日止，是九十年十一月十一日起
    至同年十一月三十日止之管理費，自應非由上訴人負擔，故上訴人實際應負擔之
    九十年十一月份管理費，應為一千二百二十一元（3664×1/3=1221【元以下四捨
    五入，下同】）。另關於電費部分，其中電費二千六百零六元，收據日期為九十
    年九月二十一日，而用電計費期間則自九十年七月十六日至同年九月十四日，此
    一期間尚在上訴人承租期間內，是此部分費用自亦應由被告負擔，殆無疑義；惟
    電費一千六百七十六元部分，其用電計費期間係自九十年九月十四日起至同年十
    一月十六日止，然此期間有部分天數超出上訴人承租期間，自應以上訴人承租期
    間佔上開用電計費期間天數比例分擔此部分電費，始為合理，故上訴人就此部分
    之電費，應負擔一千五百十九元（1676×58/64=1519）。綜上所述，本件上訴人
    應給付被上訴人之金額共計應為二十八萬五千三百四十六元。而依前述，本件被
    上訴人自承尚應返還押租保證金十萬五十元予上訴人，而上訴人亦主張以此部分
    金額與被上訴人之租金債權相互抵銷，而本件兩造間租賃契約既已終止，其彼此
    間所負上開債務均已屆期，自得互為抵銷之標的，是上訴人上開主張尚非無據，
    經抵銷後，本件上訴人就租賃契約關係尚應支付被上訴人十八萬零三百四十六元
    。
三、惟按二人互負債務，而其給付種類相同，並均屆清償期者，各得以其債務，與他
    方之債務，互為抵銷，民法第三百三十四條第一項前段定有明文。查本件兩造間
    除曾簽定上開房屋租賃契約外，另曾於八十九年五月二十三日簽定申請西班牙投
    資移民代辦委託書，由被上訴人委託上訴人代辦西班牙移民業務，委任報酬（顧
    問費）計美金一萬二千元，此部份事實亦為被上訴人所不否認，復有上開代辦委
    託書在卷可稽，此部份事實堪可確認屬實。而兩造於簽定上開委託書後，被上訴
    人曾支付美金八千元（約新台幣二十四萬五千四百四十元）款項與上訴人，此一
    事實亦為兩造所不爭執，是就代辦移民業務部分而言，被上訴人尚積欠美金四千
    元款項未付。除上開委任報酬之外，本件上訴人另主張其於代辦移民業務時，曾
    支付翻譯公證費新台幣（下同）一萬二千元、規費二千四百七十元、代墊住宿費
    二萬六千九百三十四元、出差工作費二萬一千元，上開事實，亦據上訴人提出翻
    譯社移民組估價表、外交部領事事務局自營收納款項統一收據、第一商業銀行世
    貿分行匯款單等影本資料供本院佐參，其於九十年四月十八日亦曾發函通知被上
    訴人支付款項（參原審第九十一、九十二頁）。被上訴人對於上開費用其中出差
    工作費部分辯稱並無依據，而住宿費部分則辯稱上訴人係主動表示欲陪同前往西
    班牙，費用自應由雙方分攤云云，另其為移民西班牙時，曾聽從上訴人指示，於
    西班牙當地購買不動產，並曾因此電匯西幣四百四十八萬元至西國當地與上訴人
    有業務往來之代辦人陳蘭芬，惟陳蘭芬並未依約購買房屋，足見上訴人與訴外人
    陳蘭芬係共同以詐騙方式侵害被上訴人，自應負擔賠償損害之責，此部份款項亦
    應由上訴人負擔，而上訴人法定代理人甲○○於西國曾向其借款一萬元，上揭款
    項均應由上訴人清償云云。然查，依本件上訴人與被上訴人所簽定之委託書第八
    條約定，甲方（指被上訴人）於收到西班牙駐台辦事處發出之"許可通知函"時，
    於函文規定期限內前往西班牙辦理報到，若因其本身延誤致發生損失及責任，概
    由甲方自行負責。依上開約定所示，上訴人之契約義務僅在協助被上訴人取得許
    可通知函，於取得許可通知函之後，前往西國報到則為被上訴人自己之責任，上
    訴人並無協同前往義務，是倘如被上訴人所述係上訴人主動表示欲陪同前往西國
    報到，其究係依據何約定，未見被上訴人舉證以實其說，而其所謂上訴人主動之
    說，亦無法舉證證明。本件被上訴人亦持有系爭委託書，自應知悉彼此義務，倘
    其認為上訴人毋庸陪同前往，自應明白約定費用分攤方式，惟兩造間並未訂有類
    似協議，而上訴人復稱其所以陪同前往，係因被上訴人不諳西國當地法規而應其
    要求所致，姑不論上訴人所述是否為真，惟被上訴人既無法舉證證明上訴人係不
    請自來，則其所謂住宿、交通費用應由雙方分攤之說，即無可採。另關於上訴人
    匯款至西國當地代辦陳蘭芬以購買不動產一節，被上訴人並未證明此一行為涉及
    詐騙，又上訴人於此一匯款行為中有何不法之處，以及訴外人陳蘭芬與本件上訴
    人間就此一購屋款項有何關聯性，縱認其中確有不法之處，亦僅係被上訴人與陳
    蘭芬間爭議，與本件上訴人尚難謂有任何牽扯，是被上訴人所指上揭事實顯屬一
    廂臆測之詞，並不足採。至被上訴人所指一萬元借款部分，其所提出之證明文件
    乃訴外人陳蘭芬之證明書（參被上訴一），非上訴人向被上訴人借款之直接證據
    （如借據、支票），而訴外人陳蘭芬所出具之證明書其真偽未經檢視，屬訴外陳
    述，自非得作為認定上訴人向被上訴人借款之證據資料。是綜上所述，本件被上
    訴人所為辯詞，尚非可採。而被上訴人因委託上訴人代辦移民西國業務，尚有尾
    款美金四千元、翻譯公證費新台幣（下同）一萬二千元、規費二千四百七十元、
    代墊住宿費二萬六千九百三十四元、出差工作費二萬一千元等未付，其金額合計
    約新台幣十九萬六千四百零四元（美元匯率以三三．五元計算），而依約上訴人
    已完成其代辦業務，換言之，被上訴人上開費用亦已屆清償期，上訴人據此主張
    抵銷其所積欠之房租及相關費用十八萬零三百四十六元，參酌上開說明，自非法
    所不許，是兩相扣抵後，本件上訴人已毋庸再為支付租金及相關費用予被上訴人
    ，換言之，本件被上訴人所為請求，即屬無據，應予駁回。
四、綜上所述，上訴人所為抵銷抗辯自屬可信，被上訴人主張上訴人仍應支付租金及
    相關代墊費用為不足採。從而，被上訴人本於租賃契約關係，請求上訴人給付十
    八萬零三百四十六元（扣除押租保證金）為無理由，不應准許，其假執行之聲請
    亦失所附麗，應併予駁回。原審判命上訴人給付十八萬零三百四十六元並為假執
    行之宣告，未及審酌上訴人所為抵銷抗辯，自有未洽。上訴意旨指摘原判決不當
    ，求予廢棄改判，為有理由。自應由本院予以廢棄改判，如主文第二項所示。
五、據上論結，本件上訴為有理由，依民事訴訟法第四百三十六條之一第三項、第四
    百五十條、第七十八條，判決如主文。
中　　　華　　　民　　　國　　九十三　　年　　　五　　　月　　　七　　　日
                    民事第二庭審判長法  官  吳燁山
                                    法  官  黃雯惠
                                    法  官  汪漢卿
正本係照原本作成
不得上訴。
中　　　華　　　民　　　國　　九十三　　年　　　五　　　月　　　七　　　日
                                    書記官  許婉如
